臺灣高等法院刑事判決
110年度上訴字第2473號
上  訴  人  
即  被  告  黃○輝


指定辯護人  吳政緯律師            
上  訴  人  
即  被  告  李祖銘


選任辯護人  陳佑寰律師(法扶律師)          
上  訴  人  
即  被  告  許三元



選任辯護人  陳君維律師(法扶律師)          
上  訴  人  
即  被  告  陳亭維



選任辯護人  余政勳律師(法扶律師)          
上列上訴人因家暴強盜案件，不服臺灣士林地方法院109年度訴
字第557號，中華民國110年4月21日所為之第一審判決（起訴案
號：臺灣士林地方檢察署108年度偵字第4854號），提起上訴，
本院判決如下：
    主  文
原判決關於乙○○、丙○○部分均撤銷。
乙○○犯結夥三人以上強盜罪，處有期徒刑伍年陸月。
丙○○犯結夥三人以上強盜罪，處有期徒刑伍年陸月。
其他上訴駁回。
    事  實
一、黃○輝與陳○霞為母子，屬家庭暴力防治法第3條第3款所定之
    家庭成員關係。黃○輝因自身經濟狀況困窘，認為陳○霞應對
    其施以援手，但陳○霞反避不見面，因此心生怨懟，在與甲○○閒聊時談及上情，甲○○遂提議到陳○霞常去的地方等候，強
    行將陳○霞帶走，再由黃○輝逼問其存摺、提款卡等事項。因
    黃○輝與甲○○無汽車可供使用，甲○○遂聯繫乙○○，再由乙○○
    聯繫丙○○負責開車。黃○輝遂與甲○○、乙○○、丙○○共同意圖
    為自己不法之所有，基於結夥三人以上強盜之犯意聯絡，於
    民國108年3月2日19時40分許，由丙○○駕駛車牌號碼0000-00
    號自用小客車（下稱自小客車）搭載黃○輝、甲○○、乙○○，
    一同前往新北市○○區○○路0段00號附近等候陳○霞，其等見陳
    ○霞騎乘機車停放在上址前，即由甲○○下車，徒手摀住陳○霞
    之嘴巴，並強押陳○霞至上開自小客車之後座，使其面部朝
    向該車內後座之腳踏墊處，且以手或腳壓制陳○霞之身體之
    強暴方式，至使陳○霞不能抗拒。甲○○復致電當時下車抽菸
    而忘記上車之乙○○，拿取陳○霞置於前開機車踏墊上之手提
    包1只，再由丙○○駕駛該自小客車至新北市○○區○○路0段00號
    前等候乙○○，乙○○上車後坐於副駕駛座，甲○○、黃○輝則分
    別坐於後座即陳○霞之左、右兩側，乙○○並將陳○霞上開手提
    包交付與甲○○，甲○○遂利用陳○霞無法抗拒之情況下，翻看
    陳○霞手提包內有無存摺、提款卡等物，並將該手提包內裝
    有現金1,130元（起訴書誤載為1,300元）之信封袋取走，甲○○復持金融機構帳戶金融卡之提款授權委託書，對陳○霞恫
    嚇稱：「你不老實說的話，就要打你」、「你不簽委託書或
    過程中不配合的話，就要連你女兒一起抓」等語，迫使陳○
    霞因擔心自身及女兒安危，不得不於該委託書上簽名及填寫
    國民身分證統一編號等資料後，交付甲○○，而使陳○霞行無
    義務之事；黃○輝、甲○○見陳○霞手提包內無存摺、提款卡等
    物，黃○輝遂於同日23時許，要求陳○霞以其行動電話致電黃
    ○婷（即陳○霞之女、黃○輝之胞姐），要黃○婷攜帶陳○霞所
    有之金融機構帳戶存摺、金融卡及印章至新北市○○區○○路0
    段000○000號統一超商淡金門市（下稱淡金門市），陳○霞因
    不能抗拒，遂聽從黃○輝之指示，致電黃○婷要其攜帶自己之
    第一銀行、華南銀行及臺灣銀行等金融機構帳戶之存摺、金
    融卡及印章等物至淡金門市，再由丙○○駕駛上開車輛搭載黃
    ○輝等人與陳○霞一同前往淡金門市；抵達淡金門市後，由黃
    ○輝下車，此時乙○○亦下車，黃○輝要向黃○婷拿取陳○霞所有
    之第一銀行等金融機構帳戶之存摺、金融卡及印章等物，惟
    經黃○婷拒絕並持其行動電話錄影，黃○輝等人見狀遂乘上開
    自小客車搭載陳○霞離去，並獨留乙○○在現場，事後則在淡
    金門市對面之OK超商讓陳○霞下車後，再行離去。
二、案經陳○霞訴由新北市政府警察局淡水分局報告臺灣士林地
    方檢察署檢察官偵查起訴。
    理  由
壹、證據能力：
一、本判決用以證明上訴人即被告黃○輝、甲○○、乙○○、丙○○（
    下合稱被告4人）犯罪事實之證據方法，被告4人及其等辯護
    人已提出爭執者，本院對於證據能力之認定，分述如下（至
    卷內之供述證據及非供述證據，如本判決未引為證明被告犯
    罪事實之證據方法，縱被告4人及其等辯護人曾提出爭執，
    亦無討論證據能力之必要，茲不贅述）。
二、共同被告甲○○於警詢時之證述及共同被告丙○○於偵查時之證
    述，均有證據能力：
  ㈠按被告以外之人（包括證人、鑑定人、告訴人、被害人及共
    同被告等）於檢察事務官、司法警察官或司法警察調查中所
    為之陳述，與審判中不符時，其先前之陳述具有較可信之特
    別情況，且為證明犯罪事實存否所必要者，得為證據，刑事
    訴訟法第159 條之2 定有明文。所謂「前後陳述不符」之要
    件，應就前後階段之陳述進行整體判斷，以決定其間是否具
    有實質性差異，惟無須針對全部陳述作比較，陳述之一部分
    有不符，亦屬之。而所謂「較可信之特別情況」之情形，亦
    應就前後陳述時之各種外部情況進行比較，以資決定何者外
    部情況具有可信性。若陳述係在特別可信之情況下所為，則
    虛偽陳述之危險性即不高，雖係審判外陳述，或未經被告反
    對詰問，仍得承認其有證據能力。
  ㈡查甲○○於警詢及偵查中在檢察事務官詢問時所述及丙○○於偵
    查中在檢察事務官詢問時之陳述與其等以證人身分於原審及
    本院審理時所證內容不盡相同（是否曾謀議、有無強押告訴
    人上車、有無查看告訴人手提包、強取告訴人現金、逼告訴
    人簽屬委託書及有無強逼告訴人撥打電話給黃○婷等節），
    然甲○○、丙○○於原審審理時距離案發當時時間已久（逾2年
    ），而其等警詢或偵查時所為陳述與案發時間較近，記憶當
    較為清晰、明確，本院審酌甲○○、丙○○於警詢及偵訊時係分
    別訊問，較不受其他被告之影響，而能憑藉自己自由意志陳
    述，其等之陳述應較無壓力且與事實相符，此從甲○○、丙○○
    於警詢或偵查時所述內容與告訴人之證述內容大致相符即明
    （詳後述），否則其等何必為其等不利之陳述，是甲○○、丙○○於警詢或偵查時所證述與原審審理時證述內容不符部分，
    應以其等於警詢或偵查時證述之內容有較可信之特別情況，
    亦為證明本案犯罪事實存否所必要，揆諸前開說明，得為傳
    聞證據之例外，而有證據能力。是以，黃○輝爭執甲○○於警
    詢、檢察事務官詢問之供述；甲○○、乙○○爭執丙○○於偵查時
    之證述，皆無證據能力（見本院卷一第297頁），尚非可採
    。
三、除上開證據外，本判決後述所引之各項證據，其屬傳聞證據
    之部分，檢察官、被告4人及其等辯護人於本院準備程序時
    均表示無意見（見本院卷一第297、337頁），且其等於言詞
    辯論終結前，對於該等證據之證據能力均未再爭執，本院審
    酌該等證據資料製作時之情況，尚無違法不當或證明力明顯
    過低之瑕疵，與本案待證事實復俱有關聯性，認以之作為本
    案證據應屬適當，揆諸前開規定，該等證據具有證據能力。
    至其餘本案認定犯罪事實之非供述證據，均與本案事實具有
    關聯性，並無事證足認有違背法定程序或經偽造、變造等情
    事，且經本院依法踐行調查程序，檢察官、被告4人、其等
    辯護人對於上開證據之證據能力均未爭執，依刑事訴訟法第
    158條之4之反面解釋，亦均有證據能力。
貳、實體部分：
一、認定事實所憑證據及理由：
　㈠訊據被告4人就於事實欄所載時間、地點，其等與告訴人共乘
    上開自用小客車，並由甲○○持丙○○之行動電話聯繫乙○○將告
    訴人遺留在機車腳踏板上之手提包1只攜上車，且告訴人於
    車上有簽委託書及以行動電話聯繫黃○婷，要黃○婷拿取其存
    摺、提款卡、印章等物前往淡金門市，在自小客車抵達淡金
    門市後，黃○輝、乙○○先後下車，但黃○婷並未將上開物品交
    付黃○輝，且丙○○看見黃○婷走向其駕駛之自小客車並持行動
    電話錄影，遂將車開走，事後並將告訴人放在淡金門市對面
    之OK超商等事實，惟均矢口否認有何加重強盜之犯行。並分
    別辯稱如下：
  1.黃○輝辯稱：當日我沒有強押告訴人，是甲○○請告訴人上來
    ，告訴人是全程坐在後座，並沒有被甲○○壓在後座腳踏墊上
    ，過程中我跟告訴人聊家裡的事，我只是問告訴人為何要丟
    下我，父親過世後，告訴人帶著黃○婷離開，把黃家所有財
    產拿走，包含我的結婚禮金及首飾，我沒有拿告訴人任何東
    西，甲○○也沒有拿告訴人東西，也沒有叫告訴人簽委託書，
    我跟告訴人說你把錢都拿走，我沒有辦法生活，連我兒子也
    不管，我沒有叫告訴人打電話給黃○婷，是告訴人跟我說她
    要打給黃○婷拿金融卡、存摺、印章給我等語。辯護人則為
    黃○輝辯護稱：本案係因黃○輝與告訴人有遺產爭議，黃○輝
    主觀上沒有意圖為自己或是為第三人不法所有的意圖，且黃
    ○輝找甲○○協助他談遺產的事情，黃○輝並沒有下車去帶告訴
    人上車，縱甲○○是用強暴方式請告訴人上車，黃○輝也不知
    情，黃○輝主觀上認為他只是跟告訴人談論、抱怨關於他父
    親遺產的問題，所以檢察官起訴被告4 人犯結夥三人以上強
    盜罪應是有所誤會，而甲○○拿取告訴人包包，也屬其他被告
    臨時起意所為之行為，非黃○輝本意。又告訴人雖簽署花旗
    銀行委託書，然告訴人亦自陳其無花旗銀行帳戶，因此，此
    委託書無任何財產價值，應非財產犯罪客體等語。
  2.甲○○辯稱：當天是黃○輝和告訴人約好，因為我沒有交通工
    具，就請丙○○、乙○○順便開車載我，當車停好時，告訴人就
    自行走上自小客車，我沒有下去帶告訴人，是黃○輝跟告訴
    人有私人的事情要講，我沒有摀住告訴人的嘴巴。告訴人說
    她手提包忘記拿了，放在機車腳踏板上，就請乙○○拿上車給
    告訴人，乙○○拿給我，我把包包撿起來整理好，再拿給黃○
    輝，我也沒有逼告訴人簽委託書等語；其辯護人則為其辯護
    稱：甲○○只認識黃○輝，甲○○知道黃○輝與告訴人之間有關於
    他父親的遺產處理問題，其是基於協助朋友的心態，因為黃
    ○輝沒有交通工具，甲○○也沒有汽車，所以甲○○找乙○○，甲○○不認識丙○○，也不認識告訴人，是依黃○輝的指示，才知道
    告訴人會在寺廟等地方附近出現，甲○○是應黃○輝的請求，
    下車去請告訴人上車，上車之後，甲○○就與黃○輝換座位，
    讓黃○輝與告訴人在車上談論家產的事，過程中甲○○也沒有
    介入，告訴人上車之後，發現告訴人沒有帶手提包上車，才
    由乙○○去拿告訴人的手提包，但因為乙○○不認識黃○輝及告
    訴人，所以乙○○才會把告訴人的手提包交給甲○○，甲○○再將
    告訴人的手提包轉給黃○輝，由黃○輝去轉交給告訴人，且甲○○的收入有8至9萬元，不需要貪圖告訴人信封袋內的1千多
    元，甲○○針對手提包並無強盜的意思。再假設告訴人手提包
    裡面的錢不翼而飛，應該也是被竊盜，而非強盜，因為是在
    遞送過程中不見的；另關於花旗銀行的委託書，假設被告4
    人他們有要侵害告訴人財物的犯意，首先要告訴人有花旗銀
    行的帳戶，才會要讓告訴人去簽花旗銀行的委託書，但是告
    訴人沒有花旗銀行的帳戶，所以應該沒有動機逼告訴人簽花
    旗銀行的委託書。告訴人打電話給黃○婷，但那也是告訴人
    母子在談論家務事、談論家產要如何處理，所以甲○○也沒有
    介入。甲○○絕對沒有要對告訴人強暴、脅迫或是強盜財物的
    意思等語。
  3.乙○○辯稱：我不認識黃○輝，黃○輝跟告訴人碰面時我不知情
    ，因為當時我在外面抽菸，然後他們車就開走了，隔不久甲○○打電話給我說手提包忘記拿，拜託我拿，我拿到手提包後
    就拿給甲○○，我就玩我的手機，事後黃○輝跟告訴人很大聲
    的吵，吵什麼我不知道，都是講台語，因為我是外省人，我
    都聽不懂，我沒有看到告訴人簽委託書等語；其辯護人則為
    其辯護稱：黃○輝證述他不認識乙○○，也不知道乙○○會與甲○○一同去接他，乙○○既然不認識黃○輝，所以乙○○無誘因要去
    做起訴書所載之犯行，又告訴人獲釋後與證人黃○婷也跟在
    場的警察說與乙○○無關，故乙○○並無與其他被告有共謀為強
    盜的行為等詞置辯。
  4.丙○○及辯護人辯稱：丙○○在該自小客車上，僅知悉告訴人與
    黃○輝有爭吵，告訴人也沒有積極說要下車，且告訴人仍能
    與丙○○、乙○○自由交談，並尋求幫忙，丙○○未能認知強盜事
    件正在發生，且並無證據可以證明丙○○有任何預謀參與本案
    的事實，本件告訴人事後可能因為要告訴的動機，當時黃○
    輝只是要請告訴人把遺產的事情講清楚，丙○○確實是無端被
    捲入等語。
　㈡丙○○於108年3月2日19時40分許，駕駛自小客車搭載黃○輝、
    甲○○、乙○○一同前往新北市○○區○○路0段00號附近等候告訴
    人，而告訴人上車後，甲○○電請當時忘記上車之乙○○將告訴
    人置於機車腳踏板上之手提包1只帶走，並與乙○○約在新北
    市○○區○○路0段00號前會合，乙○○上車後坐在副駕駛座，告
    訴人則以行動電話聯繫黃○婷，要求黃○婷將其所有之第一銀
    行、華南銀行及臺灣銀行等金融機構帳戶之存摺、金融卡及
    印章等物攜至淡金門市，被告4人與告訴人到達上開便利商
    店旁後，黃○輝下車，乙○○跟著下車待在車旁，黃○輝向黃○
    婷索取上開存摺、提款卡等物未果，黃○輝遂返回車上，丙○○見黃○婷靠近其駕駛之自小客車及持行動電話錄影，遂將自
    小客車往三芝方向駛離，而乙○○則仍待在原處未離開，事後
    並在上開淡金超市對面之OK超商讓告訴人下車等情，業據證
    人即告訴人、黃○婷於偵訊（指告訴人、黃○婷在檢察官面前
    所為之證述）、原審時證述明確（見偵4854號卷第201至204
    頁，原審訴字卷第227至331頁），並有原審勘驗筆錄、行動
    電話錄影擷取畫面（原審訴字卷第149至152、159至164頁）
    存卷可佐，復為被告4人所不爭執（見本院卷一第299至302
    頁、第334頁），是此部分事實，首堪認定。
  ㈢是本案所應審究者為：
　1.被告4人之手段，在客觀上是否已至使告訴人不能抗拒？
　2.被告4人有無強盜之不法所有意圖？
　3.被告4人有無犯意聯絡、行為分擔而為共同正犯？　
  ㈣就被告4人確實以強暴之手段，壓制告訴人之自由意志，達客
    觀上至使不能抗拒之程度乙節，茲論述如下：
　1.按刑法第328 條第1 項之「強暴」，係謂直接或間接對於人
    之身體施以暴力，以壓制被害人抗拒之狀態而言；「脅迫」
    則係指行為人以威嚇加之於被害人，使其精神上萌生恐懼之
    心理，以達到致使不能抗拒之程度。而強盜罪之強暴、脅迫
    ，祇須壓抑被害人之抗拒，或使被害人身體上、精神上，處
    於不能抗拒之狀態為已足，其暴力縱未與被害人身體接觸，
    仍不能不謂有強暴、脅迫行為；縱令被害人實際無抗拒行為
    ，仍於強盜罪之成立，不生影響。又按所謂「至使不能抗拒
    」，指其強制行為，就當時之具體事實予以客觀之判斷，足
    使被害人身體上或精神上達於不能或顯難抗拒之程度，不以
    被害人之主觀意思為準。所謂就當時之具體事實予以客觀之
    判斷，應以通常人之心理狀態為標準，綜合考量被害人（如
    年齡、性別、體能等）、行為人（如行為人體魄、人數、穿
    著與儀態、有無使用兇器、使用兇器種類等）以及行為情況
    （如犯行之時間、場所等）等各種具體事實之情況，倘行為
    人所施之強制行為依一般人在同一情況下，其意思自由因此
    受到壓抑，即應論以強盜罪。至於被害人實際上有無抗拒行
    為，與本罪成立不生影響（最高法院107年度台上字第586號
    、105年度台上字第2714號判決意旨參照）。
　2.查，告訴人於偵訊證稱：當時我機車剛停好，安全帽還沒脫
    ，甲○○摀住我嘴巴，把我拖進車內，當時很緊張想要掙脫，
    但甲○○力氣很大，可能牙齒磨到嘴巴造成上唇破皮紅腫，我
    上車時，我的頭是被壓著的，我感覺車是往山上開，當時我
    很緊張，我不知道黃○輝何時在車上，直到甲○○問我黃○輝是
    我的誰，我回說兒子，我只記得我有一直喊黃○輝，後來黃○
    輝有回答，當時車子繞來繞去，我的眼鏡被拿掉，我不知道
    我在哪裡，甲○○抓我時，我的機車、包包都在原處，他們三
    人中有人打電話給那個人（即乙○○），叫他去拿我的包包，
    後來那個人在哪邊上車，我不知道，因為我是被壓在後座的
    腳踏墊處，甲○○就是盤坐，我只要一動，甲○○就用腳壓我，
    甲○○有翻我包包，把包包內的東西一樣一樣拿起來，發現有
    錢就把錢拿走，也是甲○○拿委託書給我簽等語（偵卷第202
    、203頁）；嗣於原審證稱：108年3月2日19時許，我騎機車
    到新北市○○區○○路0段00號附近時，機車停好，我連車鑰匙
    都沒拔，人都還沒站好，就突然被1個不認識的人摀住我的
    嘴巴，直接把我強拖進白色汽車內，當時我不認識這個人，
    後來我知道這個人就是甲○○，甲○○把我壓在後座腳踏墊的地
    方，我整個身體都被壓住，變成躺在那裏，我要動，甲○○就
    會用手或腳把我按住，甲○○跟我說他跟蹤了我2天，問我黃○
    輝是誰，我說是我兒子，接著問我住在那裡，我說大仁街，
    然後甲○○就打我的手背，說我如果不老實講，之後會連我的
    女兒黃○婷一起抓，甲○○有拿一個東西在我手上劃，然後車
    子就一直開，我不知道開了多久的時間，然後有人打電話請
    另外一個人（即乙○○）拿我機車上的包包，我不清楚是誰打
    電話，因為我上車後，他們把我眼鏡拿掉，那個人（即乙○○
    ）上車拿我的包包給甲○○，甲○○請拿包包上車的那個人（即
    乙○○）拿手套給他，然後甲○○就翻我的包包，包包裡面有一
    個信封袋，裡面有1,130元，還有筆記本，甲○○就翻一翻，
    我知道信封袋裡的1,130元是甲○○拿走的，包包裡面的小錢
    包（內有現金1,300元），我不知道是誰何時拿走的，車子
    一直在行進中，我不知道他們開到那裡，後來他們有停下來
    ，換黃○輝坐在後座，黃○輝坐在後座時有把我拉起來，我就
    坐在中間，黃○輝問我現在住在那裡，我說我現在住在舅舅
    家，黃○輝就叫我帶他們去那邊，然後我就帶著他們從小路
    走，到黃○輝舅舅家附近，然後在路邊停下來，黃○輝先下車
    ，甲○○在車上，甲○○就叫我簽委託書，我跟甲○○說委託書我
    不會寫，副駕駛座的人（即乙○○）就拿委託書給甲○○讓我簽
    ，我看是花旗的委託書，然後我簽身分證和名字，交給甲○○
    ，後來黃○輝上車，叫我打電話給我女兒黃○婷，請黃○婷拿
    金融卡、印章，還有存簿給黃○輝，因為我想我一直在車上
    ，如果不給他們，我都不能下車的話怎麼辦，所以我就打電
    話給黃○婷，然後他們車子就往下開，開到下圭柔山，我跟
    黃○婷說你聽，什麼都不用問，你照我的話去做，我叫你拿
    什麼就去拿什麼，因為黃○婷不知道東西在那裡，我指示黃○
    婷去拿，黃○婷有問為何要拿，問我黃○輝有沒有在旁邊，他
    們叫我不能講，因為被告4人都在旁邊，我心裡很害怕，我
    想我可以安全的下車比較重要，我跟黃○婷說你不用問很多
    ，你只要拿過來就好了，我請黃○婷將存摺、金融卡、印章
    等物拿到下圭柔山的統一超商（即淡金門市），然後車往三
    芝方向開，停車之後，我忘記過了多久的時間，黃○輝有下
    車，我有請前面的司機（即丙○○）和副駕駛座的人（即乙○○
    ）說你們一個跟下去看，不能讓黃○輝兇黃○婷，駕駛的人說
    他要開車，沒有其他回應，副駕駛座的人（即乙○○）雖有下
    車，但他沒有跟過去，黃○輝去淡金門市那邊找黃○婷，但過
    不久黃○輝又回到車上，黃○輝跟我說舅舅他們有來，就在車
    子的外面，但我沒有辦法叫黃○婷，駕駛的人（即丙○○）有
    說他們有錄影，後來車子就開走了，把蹲在地上的那個人（
    即乙○○）放在那邊，然後就往三芝方向開，大約開1、2分鐘
    ，剛好左邊有一條小路，他們就往回走，然後在路口就看到
    警察，應該是黃○婷他們報警，因為有看到警察，我就打電
    話給黃○婷，說你手上那些金融卡、存簿、印章給蹲在那邊
    的那個人（即乙○○），他們就會放我下車，黃○婷用擴音，
    警察就拿去聽，後來我的電話也拿去給我不知道哪一個人去
    聽，警察就跟他們說趕快放我下車，不然他們要往上報，後
    來車子往前開，在OK超商放我下車，我記得有人把包包拿給
    我，但我忘記是誰等語（原審訴字卷第231至240、253頁）
    。據告訴人前揭證述內容，足認告訴人係遭甲○○以強暴方式
    強押上車，並遭甲○○強取現金1,130元、被迫簽署委託書、
    且依黃○輝指示打電話給黃○婷要求其攜存摺、印章、提款卡
    前往淡金門市等情（小錢包及其內1,300元部分，詳後述）
    。
　3.另觀諸告訴人於案發後108年3月4日前往醫院驗傷之結果，
    受有上唇破皮紅腫、後枕部壓痛等傷害，有公祥醫院驗傷診
    斷書在卷足憑（見偵卷第35頁），足見告訴人所受傷勢位置
    與其前開證述甲○○以手摀住其嘴巴、頭被壓住等情相符。
　4.告訴人確實遭甲○○強押上車並壓制在自小客車後座腳踏墊上
    ，並簽署委託書等情，亦據丙○○於檢察事務官詢問時證稱：
    告訴人是被那2個我不認識的人押上車，我不知道名字，就
    是後座的那2人，我是開車，乙○○坐副駕駛座，我從後照鏡
    看到告訴人的頭被朝下壓，然後一個壯壯的光頭男（即甲○○
    ）就叫我開到山上去，當告訴人頭被押住的時候非常恐慌。
    甲○○有翻告訴人的包包，我是從後照鏡餘光看到的，我有看
    到他們把錢拿走，光頭說要堵債（台語）。他們有拿委託書
    出來，聽他們說好像是授權提款的委託書等語明確（見偵卷
    第176頁）。參以告訴人、丙○○前開證述內容，均大致相符
    ，而告訴人係黃○輝之母親，與甲○○、乙○○、丙○○並不認識
    ，衡情當無刻意誣陷被告4人而為不實陳述之理，且告訴人
    對受害過程，均能多次證述綦詳且均大致相符，而無出入或
    矛盾，若非親身經歷，應無此深刻記憶，況於案發2年後之
    原審審理時仍就上開情節仍能詳細描述，堪認告訴人前開證
    述，應非子虛。而丙○○同為本案被告，其所為前揭不利於其
    他被告之陳述，亦可能使自己陷於不利，是當不致為虛偽陳
    述，是丙○○於偵查時之證述，應堪採信。至丙○○所敘係黃○
    輝、甲○○一起下車押告訴人上車部分，雖與告訴人上開所述
    有不一致之處，或係因告訴人未及看見黃○輝下車與否，或
    係因告訴人與丙○○視角不同，致其等所述略有不同，惟尚不
    足以僅以此遽認告訴人、丙○○前開所述為不實。
　5.至丙○○於原審及本院均翻異前詞，改稱其未看到告訴人遭甲○○押至在後座腳踏墊上，亦未看到甲○○有拿取上開裝有現金
    之信封袋及逼迫告訴人簽委託書等語（見原審訴字卷第263
    、264頁，本院卷二第101頁），然丙○○於原審亦證稱：（提
    示偵卷第176頁）你在檢事官詢問時稱：「我有看到他們把
    錢拿走，光頭說要堵債（台語）」，你有無對檢事官如此陳
    述？答：有。…（提示偵卷第176頁）你在檢事官詢問時稱：
    「他們有拿委託書出來」，你有無對檢事官如此陳述？答：
    我不清楚，這已經過一段時間了，筆錄上面有就是有，但我
    忘記我當初是怎麼講的等語（同上卷第264 頁），足見丙○○
    確實曾於偵查中為前揭陳述，而丙○○亦未主張檢察事務官時
    有何不當取供之情，兼衡丙○○於偵查時較案發時間為近，記
    憶較為鮮明，且未及為其他利害考量之時點，其偵查中之供
    述當時所受外界影響之程度自然較低，較有可能據實陳述，
    且與告訴人所述大致相符，業如上述，是丙○○於原審及本院
    審理時之陳述或證述，顯係為偏袒其他被告或為自己脫免罪
    責而翻異前詞，自不足採信，應以丙○○於偵查時所為之供述
    較為可採。
  6.再據黃○婷於原審證稱：當天晚上11時許，我接到告訴人打
    電話給我，她就跟我說什麼都不要問，叫我去拿什麼我就拿
    什麼，聽她的話把東西拿一拿，然後拿去山下的統一超商，
    拿給黃○輝，我就說等我拿完去了山下再打電話給告訴人，
    我到山下時，我沒有先打給告訴人，我是直接進去淡金門市
    找人，結果都找不到人，我就走出來，然後黃○輝就出現在
    淡金門市門口，黃○輝一出現就跟我要東西，因為我沒有看
    到告訴人，我就反問黃○輝「我母親人咧」(台語），黃○輝
    不回答，就一直跟我要存摺、提款卡及印章，因為舅舅有跟
    我下去，而我沒有看到告訴人，我也不想把東西給黃○輝，
    我就趕快去躲在舅舅那邊，黃○輝就說了一句「沒什麼好講
    的」（台語），轉頭就走掉了，黃○輝往三芝的方向走，我
    跟表哥有追上去，但沒有看到人，不知道人在哪，就看到有
    一個胖子（即乙○○）蹲在1 台白色的車子旁邊，因為三更半
    夜有個人蹲在那邊怪怪的，後來他們有叫告訴人打電話給我
    ，因為行動電話的光有映在告訴人臉上，所以透過車窗有看
    到告訴人就在那1台車子裡，他們不放告訴人下來，我就開
    始用行動電話錄影，後來舅舅有過來說要不要報警，我就去
    問那個胖子（乙○○）你們抓我母親幹嘛，但他（乙○○）否認
    說「沒有啊，我不知道啊，我不認識他們」，後來警察就來
    了等語（見原審訴字卷第257 、258 頁）。是依黃○婷上開
    證述內容，可知當其攜帶告訴人所有之存摺、提款卡及印章
    等物前往淡金門市等候告訴人時，其並未看見告訴人，而係
    黃○輝主動向黃○婷索取上開物品，其拒絕黃○輝後，黃○輝即
    返回自小客車，而黃○婷亦未能見到告訴人，係在告訴人再
    次撥打電話給黃○婷時，經由行動電話發出之光線，始發現
    告訴人在附近之自小客車內。是倘如黃○輝所述，係黃○輝向
    告訴人傾訴其最近經濟狀況不佳，告訴人主動打電話給黃○
    婷，要求黃○婷攜帶上開物品前往淡金門市，理應由告訴人
    下車或陪同黃○輝向黃○婷索取上開物品，並告知黃○婷為何
    要交付上開物品予黃○輝，或係在黃○婷拒絕交付給黃○輝後
    ，黃○輝返回自小客車請告訴人向證人黃○婷說明，始符合常
    情。但黃○輝在向黃○婷索取未果後，卻是返回自小客車，並
    要告訴人在車內打電話給黃○婷，而非由告訴人下車當面跟
    黃○婷說明，顯見黃○輝不願讓告訴人下車與黃○婷面對，以
    免告訴人趁機脫逃而東窗事發，益徵告訴人前開證述其係遭
    黃○輝所逼，始撥打電話給黃○婷等語確屬可信。黃○輝辯稱
    係告訴人主動打電話給黃○婷，請黃○婷攜帶告訴人所有之存
    摺、提款卡、印章等物等語，不足採信。
  7.綜觀告訴人、丙○○及黃○婷之證述或陳述，可知甲○○係於告
    訴人甫將機車停妥時，即從後以摀住嘴巴之方式將告訴人強
    押上車，告訴人亦因此將自己的皮包遺留在機車上未隨身攜
    帶，其上開摀住告訴人嘴巴之方式，顯係擔心告訴人對外求
    救或大聲呼叫而遭人發現；又其將告訴人強押上車後，即將
    告訴人壓制在後座腳踏墊上，導致告訴人面向下俯視腳踏墊
    而無法起身，且將告訴人的眼鏡取走，使其僅能判斷車上人
    數，卻無法清晰辨認在場之人，並暗示若不配合將對其女兒
    不利，是告訴人在此突發狀況，不知何人所為，復見車子往
    山上行駛、無從求助之情況下，身心必處於極度驚恐、害怕
    之狀態；再審酌告訴人係年逾61歲之婦人，有其個人戶籍資
    料查詢結果在卷可徵（見偵卷第47頁），而被告4人均為成
    年，正為青壯或少壯，且甲○○、乙○○、丙○○身材均屬壯碩，
    而告訴人係遭甲○○強押上車，人單勢孤，復與被告4人共處
    一車而無從對外脫逃或求救，告訴人為求保命或避免遭到傷
    害，勢必不敢妄動或反抗，而告訴人確實因此感到恐慌或害
    怕，亦據告訴人、丙○○證述明確，縱告訴人能與黃○輝對談
    ，亦足認告訴人已震懾於甲○○之強押上車及壓制在車上後座
    腳踏墊之強暴方式、言語恫嚇、被告4人之人數優勢等情狀
    ，擔憂如不聽從其等指示，其生命、身體、安全將遭到侵害
    ，客觀而言，一般與告訴人具相同條件之人，處於前述遭遇
    與環境下，實難有何抗拒之可能，依前說說明，堪認告訴人
    當時確實處於無法抗拒之狀態。又甲○○一開始之強暴行為使
    告訴人飽受驚嚇，已達足以壓抑告訴人之後之自由意志及判
    斷，此從甲○○可以任意取走告訴人包包查看，並拿走其裝有
    現金1,130元之信封袋，逼迫告訴人簽署委託書，告訴人並
    依黃○輝之指示打電話給黃○婷要其攜存摺、金融卡等物前往
    淡金門市等情觀之即明，是被告4人事後雖未再有強暴行為
    ，但因告訴人仍處在被告4人實力支配控制之中，應認告訴
    人自始至終均處於不能抗拒之情況。被告4人辯稱未以強暴
    方式強押告訴人上車，係告訴人自行上車，被告未達不能抗
    拒之情形等語，應屬事後卸責之詞，不足憑採。
  8.至黃○輝、甲○○及其等之辯護人固另稱：告訴人沒有花旗銀
    行帳戶，所以不可能逼迫告訴人簽署花旗銀行委託書等語。
    然此部分業據告訴人證述明確，且若非真有其事，告訴人又
    何需刻意杜撰此一子虛烏有之事；又甲○○與告訴人並不相識
    ，是其或不知悉告訴人有何銀行帳戶，進而誤認告訴人有花
    旗銀行帳戶而事先備妥花旗銀行委託書，亦非無可能。是縱
    甲○○係逼迫告訴人簽署告訴人未有之銀行帳戶委託書，亦不
    得自該結果反推論甲○○不可能要求告訴人簽署該委託書。黃
    ○輝、甲○○及其等辯護人前揭所辯，自不足採。
　9.綜上，被告4人對告訴人所實施強暴行為，客觀上足以壓制
    告訴人之自由意志，而達至使不能抗拒之程度，業經本院依
    據前揭各項證據審認無訛，則告訴人實際上有無抗拒行為，
    揆諸前揭說明，自已不影響被告4人所實施之強暴行為，已
    達「至使不能抗拒」之認定。　　
　㈤就被告4人強取告訴人裝有現金1,130元之信封袋，並要求告
    訴人打電話給黃○婷請黃○婷攜告訴人所有之存摺、提款卡、
    印章部分，有強盜之不法所有意圖乙情，論述如下：
  1.告訴人所有、裝有現金1,130元之信封袋係在車內遭甲○○取
    走，業據證人即告訴人前開證述明確，且參以丙○○於檢察事
    務官詢問時稱：甲○○有翻告訴人的包包，我是從後照鏡餘光
    看到的，我有看到他們把錢拿走，光頭說要堵債（台語）等
    語（見偵卷第176頁），堪認告訴人所有、裝有現金1130元
    之信封袋確係遭甲○○取走無訛。甲○○事後辯稱僅經手該手提
    袋而交給黃○輝，並未拿取上開裝有現金1,130元之信封袋等
    語，純屬事後卸責之詞，不足為憑。又黃○輝要求告訴人撥
    打電話給黃○婷，要求黃○婷拿其所有之存摺、提款卡及印章
    等物前往淡金門市之過程，亦據告訴人、黃○婷為上開證述
    甚詳，此節業如前述，堪以認定。是以，被告4人強取告訴
    人裝有現金1,130元之信封袋，要告訴人打電話給黃○婷請黃
    ○婷攜告訴人所有之存摺、提款卡、印章部分，堪認其等有
    強盜之不法所有意圖。
  2.至被告4人雖辯稱本案係因為黃○輝與告訴人之間有遺產糾紛
    ，其等絕無強盜告訴人財物之主觀犯意等語，惟告訴人均未
    曾證述其與黃○輝之間有遺產糾紛，且依黃○輝提出之刑事聲
    請調查證據狀之記載（見本院卷一第325頁），可知黃○輝之
    父親係於105年1月23日過世，迄案發之時業已達3年之久，
    倘黃○輝與告訴人間確有遺產糾紛，黃○輝豈會在距其父親過
    世後之3年多始與告訴人商討此事，且倘如黃○輝所言，告訴
    人將其父親之房屋所有權均移轉至告訴人名下，並有大筆遺
    產匯入告訴人帳戶內，而黃○輝對此如此重視，何未尋以訴
    訟途徑？反係在父親過世之3年多後之案發當日才突找告訴
    人商談？被告4人就黃○輝與告訴人間有遺產糾紛乙節迄今均
    未能提出證據，自難僅依被告4人片面指稱係黃○輝與告訴人
    間有遺產糾紛，遽認其等與告訴人間有債權債務關係，而無
    強盜取財之犯意。況告訴人一開始確係遭甲○○強押上車，而
    甲○○自乙○○處取得告訴人之手提包後，立即翻看該手提包內
    之物品等情觀之，足徵被告4人一開始即意在強盜取財，倘
    甲○○、乙○○、丙○○真係為協助黃○輝與告訴人商談遺產問題
    ，衡情甲○○又何須在取得告訴人之手提包後，立即翻看告訴
    人手提內之物品，更無要求告訴人簽署委託書或拿取存摺、
    提款卡及印章之必要，此等舉措均與其等所稱商討遺產糾紛
    無涉。是被告4人既與告訴人間無債權債務關係，其等欠缺
    適法權源得向告訴人主張財物或財產上利益之權利，竟仍強
    取告訴人上開現金1,130元，及告訴人所有存摺、提款卡、
    印章等物（此部分屬未遂，但與前開強盜既遂為接續之實質
    上一罪），被告4人係基於強盜之不法所有意圖而為，亦堪
    認定。被告4人辯稱其等無強盜告訴人財物之犯意等語，委
    無可採。
  3.又按證人之供述前後稍有不符或相互間有所歧異，究竟何者
    為可採，本於經驗與論理法則並斟酌其他情形，作合理之比
    較後，自得定其取捨；若其基本事實之陳述與真實性無礙時
    ，仍非不得予以採信，非謂一有不符或矛盾，即認其全部均
    為不可採信。因之，證人之供述彼此或前後縱有差異，依憑
    證人前後之供述，斟酌其他證據，本於經驗法則與論理法則
    ，即取其認為真實之一部，作為論罪之證據。查，告訴人雖
    於警詢時曾稱：甲○○搜我袋子，一個信封袋裝有1,130元，
    還有一個小錢包裡面有1,300元，都被甲○○搶走了等語（見
    偵卷第26頁）；惟於原審改稱：錢包我沒有說甲○○拿走了，
    我不知道是誰拿走的，我是回家之後檢查包包，發現小錢包
    不見了，警詢記載有誤等詞（見原審訴字第246頁)，是告訴
    人就甲○○有無取走其小錢包，前後有所不一，此部分亦為甲○○所否認，復綜觀全卷，並無證據得證明甲○○確有自告訴人
    處拿取裝有現金1,300元之小錢包，是此部分僅有告訴人有
    瑕疵之指述，而無其他證據足資佐證，基於罪證有疑利於被
    告4人之原則，即無從將裝有現金1,300 元之小錢包亦認為
    係屬甲○○本案強盜行為所得之財物，是縱告訴人此部分之陳
    述前後有所不符，然依前揭說明，綜觀告訴人前後之供述及
    斟酌其他證據，除告訴人所指甲○○拿取裝有現金之1,300元
    之小錢包外，告訴人前揭所為其餘之證述，仍足採信。是公
    訴意旨認甲○○強取告訴人現金1,300元，顯屬誤解。另告訴
    人簽署之委託書屬授權書，顯非有價證券之財物，應非屬強
    盜行為之客體（即財產上之利益），是此部分應屬強迫告訴
    人行無義務之事，附此敘明。
　4.綜上所述，被告4人欠缺向告訴人取得財物或財產上利益之
    正當適法權源，其等主觀上有為自己不法所有之意圖，堪予
    認定。
  ㈥就被告4人就上開強盜犯行，均應負共同正犯之責乙節，論述
    如下：
  1.按刑法上所謂結夥3人以上係指有共同犯罪之故意，結為一
    夥而言，…，在合同意思範圍內分擔犯罪行為之一部，故亦
    係共同正犯而應計入結夥之內（最高法院94年度台上字第58
    13號判決要旨參照）。且按刑法之共同正犯，包括共謀共同
    正犯及實行共同正犯二者在內；祇須行為人有以共同犯罪之
    意思，參與共同犯罪計畫之擬定，互為利用他人實行犯罪構
    成要件之行為，完成其等犯罪計畫，即克當之，不以每一行
    為人均實際參與部分構成要件行為或分取犯罪利得為必要（
    最高法院96年度台上字第1882號判決要旨參照）。而共同正
    犯間，非僅就其自己實行之行為負其責任，並在犯意聯絡之
    範圍內，對於他共同正犯所實行之行為，亦應共同負責；且
    其犯意聯絡之表示，無論為明示之通謀或相互間有默示之合
    致，均不在此限（最高法院98年度台上字第2655號、97年度
    台上字第2517號判決要旨參照）。至於共同正犯意思聯絡範
    圍之認定，其於精確規劃犯罪計畫時，固甚明確，但在犯罪
    計畫並未予以精密規劃之情形，則共同正犯中之一人實際之
    犯罪實行，即不無可能與原先之意思聯絡有所出入，倘此一
    誤差在經驗法則上係屬得以預見、預估者，即非屬共同正犯
    之逾越。蓋在原定犯罪目的下，祇要不超越社會一般通念，
    賦予行為人見機行事或應變情勢之空間，本屬共同正犯成員
    彼此間可以意會屬於原計畫範圍之一部分，當不以明示為必
    要（最高法院102年度台上字第3664號判決意旨參照）。
  2.查，黃○輝於警詢時自陳：是甲○○提議的，有一天在家裡我
    跟甲○○聊到家裡的事情，甲○○便說去找告訴人把事情處理好
    ，但我有跟甲○○說這樣不好，而且我找不到告訴人，甲○○便
    說去告訴人常去的地方等她，把告訴人帶走把事情問清楚等
    語（見偵卷第10、11頁）；此部分核與甲○○於警詢時自陳：
    是我跟黃○輝合議的，當時說好看到告訴人就把她帶上車，
    黃○輝會逼問告訴人提款卡及存摺等事情等語（見偵卷第14
    頁）大致相符，且甲○○及其辯護人就甲○○之前於警詢之陳述
    內容亦表示無意見（見本院卷二第97頁），而依黃○輝及甲○○前揭供述內容，足見黃○輝、甲○○於事前對於強取告訴人財
    物一事已有謀議。
  3.又依告訴人上開證述內容，足見乙○○明知甲○○打電話要求其
    將告訴人置於機車踏墊上手提包非其等所有，卻仍應甲○○之
    指示，將該手提包攜至車內，並交付甲○○，復提供手套予甲○○，而甲○○強逼告訴人簽委託書時，亦是乙○○亦主動拿出委
    託書給告訴人簽，而上開手套、委託書若非事前已有準備，
    豈有憑空出現在丙○○所駕車內之可能，且為乙○○所知悉，並
    主動拿出給甲○○使用以避免留下指紋。而丙○○於告訴人遭強
    押上車後，即按指示開車，從當日19時40分至23時間，無目
    的地的到處繞，於黃○輝、甲○○下車時，乙○○、丙○○亦係在
    車內盯視告訴人，防止告訴人脫逃，且丙○○已目擊告訴人遭
    甲○○以強暴方式強押上車，並目睹甲○○強取告訴人財物及逼
    迫告訴人簽署委託書，於淡金門市見黃○婷靠近其車子及持
    行動電話錄影時，丙○○仍將內有告訴人之自小客車駛離等情
    觀之，顯見乙○○、丙○○對於黃○輝、甲○○計畫強盜告訴人財
    物一節，應有所知悉，才均未出言制止或質疑，甚至積極配
    合其等所扮演之分工角色。
  4.黃○輝、甲○○事前既已謀劃強盜告訴人之財物，而從事此犯
    行之風險代價極高，如果共同參與之正犯間未能彼此信任，
    並由有互信基礎之人參與執行，不僅過程極有可能因稍有閃
    失而遭緝獲，甚或事前即遭舉報查緝，故實無可能在數小時
    中共同處於上開自小客車內，並目睹犯罪過程、細節而未參
    與其中之理。再者，從前述乙○○聽從甲○○之指示，將告訴人
    之手提包攜上車，進而提供手套、委託書予甲○○，而黃○輝
    、甲○○事前既已計畫前往告訴人常去地方等候，藉此強盜告
    訴人財物，然其等並無車輛可駕駛，因此，需要他人協助與
    提供車輛，此部分犯行則由乙○○、丙○○分擔、協助，顯見其
    等對於黃○輝、甲○○強盜之計畫，亦屬不可或缺之重要環節
    ，若非乙○○、丙○○有共同之行為決意，黃○輝、甲○○亦無法
    下手強押告訴人上車而實施強盜犯行。是以，縱乙○○、丙○○
    未對告訴人施以強暴行為，但仍無礙其等與黃○輝、甲○○就
    本案犯行有犯意聯絡與行為分擔至明。乙○○、丙○○與其等之
    辯護人主張其2 人與黃○輝互不認識，其等無共同參與本案
    強盜取財犯行之可能等語，洵非可採。
  5.再者，乙○○應甲○○之指示，將告訴人之手提包攜至車內，並
    交付甲○○，復提供手套予甲○○，而甲○○強逼告訴人簽委託書
    時，亦是由乙○○主動拿出委託書給告訴人簽，且黃○輝與甲○○業已謀議要告訴人交出提款卡，而丙○○於斯時亦仍駕車且
    目睹該情，業詳上述，則甲○○在翻看告訴人手提包時發現裝
    有現金1,130元之信封袋在內，進而強取該現金，應尚未超
    越原先犯罪計畫，亦未超出被告4人參與本案加重強盜犯罪
    之意思聯絡範圍，故黃○輝、乙○○、丙○○仍應就甲○○此部分
    強盜犯行負責。是黃○輝、乙○○、丙○○辯稱此部分犯行與其
    等無涉等語，殊無可採。
  6.至乙○○、丙○○雖於原審曾辯稱：其等曾在黃○輝、甲○○下車
    時詢問告訴人是否需要幫忙，並在告訴人請其等下車防止黃
    ○輝欺負黃○婷，並由乙○○下車，故其等與本案強盜犯行無涉
    等語，然就丙○○是否曾向告訴人詢問是否需要幫忙乙節，業
    據告訴人於原審所否認（見原審訴字卷第244、251頁），自
    無從為有利於乙○○、丙○○之認定。另告訴人請求丙○○、乙○○
    下車察看黃○輝是否有欺負黃○婷乙情，告訴人就此於原審證
    稱：當黃○輝下車時，我有請前面的司機（即丙○○）和副駕
    駛座的人（乙○○），我說你們一個跟下去看，不能讓黃○輝
    兇黃○婷，駕駛說他要開車，沒有其他回應，副駕駛座的人
    雖有下車，但他沒有跟過去等語（見原審訴字卷第236、248
    頁），足見丙○○、乙○○並未有何幫助告訴人之意，是此部分
    亦不影響本案共同正犯之成立。丙○○、乙○○前開辯解，均非
    可採。
  7.綜上，被告4人確有共同強盜告訴人之合同意思，其等各自
    所為雖有不同，但此無非係其等為求協力完成犯罪以強取告
    訴人財物所為之角色分配，透過彼此之相互利用，以達強盜
    財物之目的，俱與本件強盜目的之實現具有重要且密切之關
    聯性，揆諸前揭說明，被告4人就本件強盜犯行有犯意聯絡
    、行為分擔甚明。
　㈦綜上所述，本案事證明確，被告4人之犯行均堪予認定，均應
    依法論科。至黃○輝固聲請函調新北市淡水地政事務所關於
    新北市淡水區大仁街（地址詳卷）房屋所有權歷年移轉資訊
    ，以證明在黃○輝之父親過世後，該房屋所有權即移轉予告
    訴人，黃○輝未取得應有部分，並聲請函詢告訴人在淡水第
    一信用合作社、淡水農會、華南商業銀行、彰化商業銀行、
    臺灣銀行開立之帳戶，自105年1月後之歷史交易明細，以證
    明在黃○輝之父親過世後，有大筆款項匯入告訴人帳戶內等
    節，然黃○輝與告訴人間有無遺產糾紛存在，尚非能以調閱
    前揭所有權移轉及帳戶明細證明，且此部分事實業經本院詳
    細論駁如上，故認其前開聲請無調查之必要性，爰不予調查
    。另黃○輝復聲請命告訴人提出黃○輝結婚之禮金簿，以證明
    黃○輝與告訴人往昔即有財產上紛爭乙節，然此顯與本案被
    告4人是否成立前揭加重強盜犯行無涉，無調查之必要性，
    亦不予調查。
二、論罪：
  ㈠按強盜罪以強暴、脅迫等方法，致使不能抗拒為構成要件之
    一，當然含有妨害被害人自由之性質，故犯強盜罪而有妨害
    被害人之自由時，是否另論以妨害自由罪名，應就行為人之
    全部犯罪行為實施過程加以觀察。倘妨害自由行為時，強盜
    行為尚未著手實施，可依其情形認為構成妨害自由、強盜犯
    罪；若強盜犯行業已著手實施，則所為強暴、脅迫等非法方
    法剝奪被害人行動自由行為，應包括在強盜行為之內，無另
    行成立妨害自由罪之餘地。經查，被告4人以強暴方式強押
    告訴人上自小客車，並將告訴人壓制在後座腳踏墊下，再由
    甲○○強取告訴人所有現金1,130元，並恫嚇、脅迫告訴人使
    其簽署委託書而行無義務之事，且拘禁告訴人時間長達3 個
    小時以上等行為，均已包括在強盜行為以內，自無另論剝奪
    他人行動自由罪、強制罪或恐嚇危害安全罪之餘地。
  ㈡核被告4人所為，均係犯刑法第330條第1項、第321條第1項第
    4款之結夥三人以上強盜罪。
　㈢被告4人基於同一強盜取財之犯意，先強盜告訴人現金1,130
    元，後又強迫告訴人交付存摺、提款卡、印章等物，此部分
    雖因黃○婷未交付而未遂，但因上開犯行係於密接之時間內
    所為，惟屬接續一行為之強取財產上利益（現金1,130元）
    既已得手，本件加重強盜犯行仍以既遂論。
　㈣被告4人就上開犯行，有犯意聯絡與行為分擔，應論以共同正
    犯。
  ㈤按家庭暴力防治法所稱家庭暴力，係指家庭成員間實施身體
    或精神上不法侵害之行為；所謂家庭暴力罪，係指家庭成員
    間故意實施家庭暴力行為而成立其他法律所規定之犯罪，家
    庭暴力防治法第2條第1款、第2款分別定有明文。查黃○輝與
    告訴人係母子關係，業據告訴人、黃○輝證述在卷，並有其
    等之個人戶籍資料查詢結果在卷為憑（見偵卷第47、53頁）
    ，其等具有家庭暴力防治法第3條第3款所定之家庭成員關係
    。是黃○輝所為前開結夥三人以上強盜犯行屬家庭暴力防治
    法第2條第2款之家庭暴力罪，惟因家庭暴力防治法之上開條
    文並無罰則規定，是以上開犯行仍依刑法之規定予以論罪科
    刑。
  ㈥公訴意旨認甲○○係拿取告訴人所有現金1,300元部分顯屬誤解
    ，此部分業經本院說明如上，自難認被告4人就超過1,130元
    部分有公訴意旨所指之加重強盜犯行，而此部分與被告4人
    上開經論罪之加重強盜犯行間，有實質上一罪之關係，爰不
    另為無罪之諭知。
  ㈦刑之加重與減輕事由：
  1.累犯之說明：
　　乙○○前因公共危險案件，經臺灣臺北地方法院以107交簡字
    第1145號判決判處有期徒刑2月確定，於108年1月14日易科
    罰金執行完畢；丙○○前因妨害性自主案件，經臺灣臺北地方
    法院以104年度侵訴字第48號判決判處有期徒刑5月（4次)，
    應執行有期徒刑1年，緩刑3年確定，復經同院以106年度撤
    緩字第50號裁定撤銷上開緩刑確定；另因違反毒品危害防制
    條例案件，經同院以105年度簡字第1824號判決判處有期徒
    刑2月確定，並與上開撤銷緩刑案件，經同院以106年度聲字
    第1738號裁定定應執行有期徒刑1年1月確定，於107年10月1
    0日縮短刑期執行完畢等情，有本院被告前案紀錄表在卷可
    稽（見本院卷一第175至207頁），乙○○、丙○○固均已符合刑
    法第47條第1項之累犯要件，惟審酌乙○○前揭所犯為公共危
    險案件；丙○○前開所犯與14歲以上未滿16歲女子為性交罪（
    與被害人原係男女朋友關係）、施用毒品罪，與本案犯罪類
    型與罪質並不相同，難認其等對於刑罰之反應力薄弱，且科
    以重刑亦無益於乙○○、丙○○日後回歸社會，復綜觀全案情節
    ，對比本案罪名之法定刑而言，其罪刑應屬相當，並非必再
    加重其最低法定本刑不可，本院復已將乙○○、丙○○之素行列
    為量刑因素之一（詳後述），是認無再依累犯規定加重之必
    要（司法院大法官釋字第775號解釋意旨參照），附此說明
    。
  2.刑法第59條之適用：
 (1)甲○○所為前揭犯行，無刑法第59條之適用：
　　按刑法第59條規定之酌量減輕其刑，必須犯罪另有特殊之原
    因與環境，在客觀上足以引起一般同情，認為即使宣告法定
    最低度刑，猶嫌過重者，始有其適用（最高法院105 年度台
    上字第2625號判決意旨參照）。本件甲○○之辯護人以本案若
    仍認定其構成強盜犯行，則請求依刑法第59條規定減輕其刑
    等語（見本院卷二第108頁）。惟審以甲○○正值青壯，本應
    依循正軌獲取所需，詎其不思此為，竟以前述方式對告訴人
    為強盜犯行，且甲○○並以前揭強暴方式強押告訴人上車，並
    於告訴人上車後，將較其年長之告訴人強押在腳踏墊處、踐
    踏其人格，其所為殊非可取，可非難性甚高，犯後亦未能坦
    然面對，衡情難認有何令人同情之處。綜觀甲○○之犯罪手段
    、情節，實難認屬輕微，洵應嚴厲規範，誠無另有特殊之原
    因或堅強事由，而在客觀上足以引起一般同情之處，自無依
    刑法第59條規定減輕其刑之餘地。是甲○○之辯護人請求依刑
    法第59條規定減輕其刑等語，並無足取。
 (2)乙○○、丙○○所為犯行，依刑法第59條規定減輕其刑：
　　按結夥三人以上強盜罪之法定刑為7 年以上有期徒刑，然同
    為加重強盜之人，其原因動機不一，犯罪情節未必盡同，或
    有於強盜過程手段兇狠殘苛，對被害人傷害至鉅者，但亦有
    強盜過程尚非至殘，或未對被害人有所人身傷害而僅止於侵
    害財產法益者，其強盜行為所造成危害社會之程度自屬有異
    ，法律科處此類犯罪，所設之法定最低本刑卻同為「7 年以
    上有期徒刑」，不可謂不重，倘依其情狀處以相當之有期徒
    刑，即足以懲儆，並可達防衛社會之目的者，自非不可依客
    觀之犯行與主觀之惡性二者加以考量其情狀，是否有可憫恕
    之處，適用刑法第59條之規定酌量減輕其刑，期使個案裁判
    之量刑，能斟酌至當，符合比例原則。查乙○○、丙○○上開所
    為，固屬非是，惟衡酌丙○○、乙○○雖與黃○輝、甲○○具共同
    加重強盜之犯意聯絡，然客觀上係於過程中駕車或拿取包包
    、委託書等行為，未曾出手施暴，堪認其等於本案僅係居於
    聽從黃○輝、甲○○之次要地位。從而乙○○、丙○○本案犯罪動
    機、情節等情，認對乙○○、丙○○處以所犯結夥三人以上強盜
    罪最低度之法定刑，尚嫌過重，猶有情輕法重足堪憫恕之情
    ，爰依刑法第59條之規定，酌減其刑。惟其等之行為仍值非
    難，故本件不予減至二分之一之刑，附此敘明。
三、維持原判決之理由（黃○輝、甲○○所為犯行部分）：
　㈠原審同上認定，認黃○輝、甲○○所為事證明確，係犯刑法第33
    0條第1項、第321條第1項第4款之結夥三人以上強盜罪。並
    以行為人之責任為基礎，審酌黃○輝無視告訴人養育之恩，
    勾串甲○○、乙○○、丙○○共同強盜告訴人財物，使告訴人遭受
    前述強暴及恐嚇手段，致使告訴人身心受創非輕，其犯罪之
    動機、目的、手段實屬惡劣，敗壞社會善良風俗，有違倫常
    ；甲○○正值青壯，竟僅因黃○輝不滿告訴人避不見面，即以
    結夥方式強盜告訴人之財物，顯然欠缺尊重他人財產權之觀
    念；再考量甲○○以強暴、結夥之人數優勢壓制告訴人之自由
    意志，犯罪手段惡性非輕，告訴人遭受恐懼及財產上損害之
    程度，且犯後否認犯罪，未見有悔悟之意，犯後態度難謂良
    好，以及其犯罪動機、目的、分工、情節、強盜財物之價值
    ；併衡量黃○輝係高職畢業，在電子工廠上班，職務為助理
    技術員，月薪約2萬8千元，已婚，家裡有2個小孩，而甲○○
    係高中畢業，之前工作是大客車職業駕駛，月薪約8萬元，
    離婚，家裡有1個兒子等家庭狀況，暨告訴人曾具狀希望體
    恤其當母親愛子慈心，賜予最輕之法定罪刑，盼能用慈心喚
    子回頭自新做人等情，有卷存告訴人、被害人意見調查表可
    參（見原審審訴卷第111頁）等一切情狀，分別量處有期徒
    刑7年、7年2月。復就沒收部分說明：甲○○自告訴人處取得
    現金1,130元，為其犯罪所得，雖未扣案，但亦未發還告訴
    人，且無證據證明其他被告有自甲○○分得上開現金，爰依刑
    法第38條之1第1項前段、第3項規定，於甲○○所犯之罪項下
    宣告沒收，如全部或一部不能沒收或不宜執行沒收時，追徵
    其價額。至甲○○強逼告訴人簽署之委託書，固亦屬犯罪所得
    ，然因告訴人並無花旗銀行帳戶，顯見該委託書應不致於對
    告訴人之財產造成任何影響，審酌上開委託書單獨存在對於
    沒收制度所欲達成或附隨之社會防衛無任何助益，欠缺刑法
    上重要性，是認無沒收或追徵之必要，爰依法不予宣告沒收
    。經核原審認事用法均無違誤，量刑亦稱妥適，應予維持。
  ㈡黃○輝、甲○○上訴意旨仍持前詞否認犯罪，業據本院論駁如前
    ，並非可採，又甲○○所主張適用刑法第59條部分，亦經本院
    說明如上，認其等上訴均無理由，均應予駁回。　　
四、撤銷原判決之理由（乙○○、丙○○所為犯行部分）：　　
　㈠原審認乙○○、丙○○犯行事證明確，分別予以論罪科刑，固非
    無見。惟本院就乙○○、丙○○部分有前開情輕法重之情，應有
    刑法第59條之適用，原審有未及審酌之處。乙○○、丙○○上訴
    意旨猶否認犯罪，指摘原審判決有所違誤，認本案應不成立
    加重強盜罪，固屬無由，然原判決此部分既有前開可議之處
    ，即屬無可維持，自應由本院予以撤銷改判。
　㈡爰以行為人責任為基礎，審酌乙○○、丙○○正值壯年，不知安
    份守己，尋求正常生活，與黃○輝、甲○○結夥以上開不法之
    手段，強取告訴人之財物，顯然缺乏對他人人身安全及財產
    權之尊重，犯罪手段具危險性，危害社會秩序，並造成告訴
    人莫大之身心創傷，所為實應予非難（不利於乙○○、丙○○）
    ，併斟酌乙○○、丙○○在犯罪過程中之分工尚屬次要角色（有
    利於乙○○、丙○○）及對告訴人所生危害（包括身體、心理之
    傷害，不利於乙○○、丙○○），兼衡乙○○、丙○○仍飾詞否認犯
    罪，避重就輕，淡化自身違法行為，難認已有悔意（不利於
    乙○○、丙○○），再考量乙○○自陳高中肄業，入監前以包工程
    為業，月收入約3至5萬元，離婚，有1個女兒，女兒由前妻
    撫養（無不利或有利於乙○○，於本案屬中性量刑因子）；丙○○則自陳高職肄業，現在在汽車保養廠做維修工作，月薪約
    2萬8千元，已婚，家裡有父母、妻子（無不利或有利於丙○○
    ，於本案屬中性量刑因子）等家庭生活狀況（見本院卷二第
    102頁）等一切情狀，分別量處如主文第2、3項所示之刑。
    　　
據上論斷，應依刑事訴訟法第369條第1項前段、第368條、第364
條、第299條第1項前段，判決如主文。
本案經檢察官周慶華庭執行職務。
中　　華　　民　　國　　111 　年　　4 　　月　　20　　日
                  刑事第二庭    審判長法　官  遲中慧
                                      法　官  楊志雄
                                      法　官  邱筱涵
以上正本證明與原本無異。
如不服本判決，應於收受送達後20日內向本院提出上訴書狀，其
未敘述上訴之理由者並得於提起上訴後20日內向本院補提理由書
（均須按他造當事人之人數附繕本）「切勿逕送上級法院」。
                                      書記官  鄭巧青
中　　華　　民　　國　　111 　年　　4 　　月　　21　　日
附錄：本案論罪科刑法條全文
中華民國刑法第330條
犯強盜罪而有第321條第1項各款情形之一者，處7年以上有期徒
刑。
前項之未遂犯罰之。

中華民國刑法第321條
犯前條第1項、第2項之罪而有下列情形之一者，處6月以上5年以
下有期徒刑，得併科50萬元以下罰金：
一、侵入住宅或有人居住之建築物、船艦或隱匿其內而犯之。
二、毀越門窗、牆垣或其他安全設備而犯之。
三、攜帶兇器而犯之。
四、結夥三人以上而犯之。
五、乘火災、水災或其他災害之際而犯之。
六、在車站、港埠、航空站或其他供水、陸、空公眾運輸之舟、
    車、航空機內而犯之。
前項之未遂犯罰之。